臺灣高等法院高雄分院刑事判決　　　　100年度上訴字第131號
上　訴　人
即　被　告　呂尚文
　　　　　　劉維芬
前列二人共同
選任辯護人　李衍志律師
上列上訴人因期貨交易法案件，不服臺灣高雄地方法院99年度訴
字第305 號中華民國99年10月19日第一審判決（起訴案號：臺灣
高雄地方法院檢察署97年度偵字第17278 號），提起上訴，本院
判決如下：
     主  文
上訴駁回。
呂尚文緩刑參年。並應於本判決確定後陸個月內，向公庫支付新
臺幣參拾萬元。
劉維芬緩刑參年。並應於本判決確定後陸個月內，向公庫支付新
臺幣拾伍萬元。
     事  實
一、呂尚文、劉維芬均明知依期貨交易法第82條第1 項規定，經
    營期貨顧問事業須經主管機關行政院金融監督管理委員會許
    可並發給許可證照，始得營業，竟共同基於違反上開期貨交
    易法規定之犯意聯絡，於民國95年3 月7 日以營業項目為「
    農、林、漁、畜牧顧問業」、「工、礦顧問業」、「管理顧
    問業」之名義，向高雄市政府申請登記設立「高登國際商務
    企管顧問股份有限公司」（下稱高登公司），二人並分別掛
    名為董事長、副總經理等職銜後，隨即不定期在該公司位於
    高雄市新興區○○○路55號18樓之3 之辦公處所（96年5 月
    30日辦理公司解散後，移至高雄市新興區○○○路55號11樓
    2 之1 室），以自任或對外邀請講師召開徵才說明會、或以
    授課或經驗分享之方式傳授基金投資、銷售技巧等訓練課程
    ，並提供以該公司職銜印製名片及協助處理郵寄申請書等周
    邊事務性工作之方式，召徠有意尋求副業兼職之業務人員接
    受推薦加入創業，推介不特定客戶購買AIIT（American Int
    ernational Investors Trust；美國國際投資人信託）旗下
    之各檔基金以賺取發行機構依每萬元美金為單位核撥一定比
    例之佣金，旋於95年3 月間循前開管道，徵得與渠二人有上
    開共同犯意聯絡之人魏嘉宏，經呂尚文為魏嘉宏辦理供領取
    基金發行機構核撥佣金所需之帳戶等手續，並許魏嘉宏以高
    登公司「專業財務顧問師」頭銜印製名片以開發客戶而共同
    經營期貨顧問事業，嗣魏嘉宏於96年5 月間順利將上開基金
    中屬於期貨信託基金之「湖岸基金」（Lake Shore Alterna
    tive Financial Asset fund IIILimited ，佣金為每萬元0.
    2 ％，其投資標的均為期貨）推介予陳亭潔，並於96年5 月
    28 日 陪同陳亭潔至臺灣土地銀行八德分行匯款美金（下同
    ）5 萬零20元至Sentinel Manage ment Group Inc. 設於美
    國紐約銀行之帳號00000000 00 號帳戶，並由魏嘉宏彙整申
    購資料交不知情之高登公司員工林怡彤（原名林曉玲，另案
    檢察官不起訴處分）按呂尚文指示處理寄出而完成申購。嗣
    陳亭潔因湖岸基金資產遭美國法院凍結，不滿向魏嘉宏、劉
    維芬尋求解決無果而提出檢舉，經警方依法對上開處所等地
    執行搜索而查獲。
二、案經陳亭潔訴由高雄市政府警察局三民第二分局報告臺灣高
    雄地方法院檢察署檢察官偵查起訴。
     理  由
壹、證據能力部分：
一、按被告以外之人包括共犯、共同被告、被害人、證人等於審
    判外之言詞或書面陳述，因違反直接審理及言詞審理之原則
    ，應令踐行證人具結程序並使被告得以行交互詰問權利，始
    符合正當法律程序及憲法賦予人民訴訟權及防禦權之旨，司
    法院大法官會議釋字第384 號、第582 號解釋意旨可供參考
    。又依刑事訴訟法第159 條第1 項規定，被告以外之人於審
    判外之言詞或書面陳述等傳聞證據，原則上無證據能力。本
    件就被告呂尚文、劉維芬部分，證人即共同被告魏嘉宏、證
    人陳亭潔、林怡彤於司法警察調查中所為之陳述，為被告以
    外之人於審判外之陳述，經查無得為證據之例外情形，應認
    為均無證據能力。
二、次按被告以外之人於偵查中向檢察官所為之陳述，除顯有不
    可信之情況者外，得為證據，刑事訴訟法第159 條之1 第2
    項著有規定。前開被告呂尚文、劉維芬部分，證人即共同被
    告魏嘉宏、證人陳亭潔、林怡彤於偵查中經檢察官訊問時以
    證人身分具結後所為證述，依現有事證既不能認為有何顯不
    可信之情況，應認為有證據能力。
三、又被告以外之人於審判外之陳述，雖不符刑事訴訟法第159
    條之1 至之4 之規定，然經當事人於審判程序同意作為證據
    ，法院審酌該言詞陳述或書面陳述作成時之情況，認為適當
    者，亦得為證據，刑事訴訟法第159 條之5 第1 項定有明文
    。除上開說明外，本判決後開引用其他具有傳聞證據性質之
    證據資料，已經檢察官、被告及其辯護人於審理期日同意為
    證據使用，是其縱無刑事訴訟法第159 條之1 至第159 條之
    4 或其他傳聞法則例外之情形，亦經本院審酌該證據作成之
    情況，既無違法取得情事，復無證明力明顯過低等情形，以
    得供做法院判斷事實之依據為適當，認為均有證據能力，得
    為證據。
貳、實體部分：
一、上開事實，上訴人即被告呂尚文、劉維芬雖先在本院行準備
    程序中否認犯罪，然嗣後於本院審理中坦承不諱（見本院卷
    第93頁），且查：
  (一)證人即共同被告魏嘉宏於檢察官偵查中證稱：「（在高登公
    司的薪水如何計算？）有進件的話才有佣金，完全沒有底薪
    ，都是靠銷售基金的佣金。」，「（若銷售成功湖岸基金，
    佣金如何計算？）當初約定是申購金額的0.2%。是高登公司
    與我門約定。」（見17278 號偵查卷第209 、210 頁），繼
    於原審審理中證稱：「（去高登公司任職期間為何？）95年
    3 月到96年10月。」，「（擔任何工作？）財務管理顧問。
    」，「（工作內容？）與客戶接洽販售基金。」，「（你到
    高登公司擔任該職務，是誰面試你？）被告呂尚文。」，「
    （怎麼知道『湖岸基金』可以推介？）96年高登公司有請外
    面的專家上課的時候才提到有這種『湖岸基金』。」，「（
    本案陳亭潔，你向他推介『湖岸基金』過程？）他是我以前
    的朋友，他曾經跟我說要做投資，我們都有保持聯繫，我從
    95年9 月都有與陳亭潔保持聯絡，後來我知道我們公司有銷
    售這種基金的時候，我就有向他推介。我跟他介紹這基金在
    國外成立的歷史以及其績效。」，「（陳亭潔決定要買後續
    行政流程如何處理？）我跟他說請他到那個有外匯銀行去匯
    款，我給他一個帳戶並寄表格給他填寫。」，「（陳亭潔決
    定要購買『湖岸基金』，你跟公司行政流程如何？」表格是
    由陳亭潔填好寄回給我，我拿去公司交給櫃台小姐林怡彤。
    」，「（你剛才提到你到高登公司應徵是被告呂尚文跟你面
    試，有無提到『湖岸基金』佣金如何給？）該基金是後來才
    賣的基金，他有告訴我說會把佣金匯到德意志銀行我的戶頭
    。」，「（被告呂尚文有無說一件付給你佣金多少錢？）就
    是客戶投資金額的百分之零點二。」，「（你從95年的3 月
    到96年10月這段期間你見過被告劉維芬幾次？）超過10次以
    上。」，「（都在什麼場合與他見面？）在辦公室課程場合
    。」，「（你給陳亭潔『湖岸基金』的表格是從什麼地方來
    的？）就是高登公司給我的。」等情甚詳（見原審法院99年
    4 月13日審判筆錄），並經證人陳亭潔先後於偵查中經檢察
    官訊問及原審法院審判期日行交互詰問程序時，均以證人身
    分具結後證述綦詳，並有載明高登公司非屬行政院金融監督
    管理委員會核准設立之「證券投資顧問事業」等意旨之行政
    院金融監督管理委員會證券期貨局97年1 月3 日證期四字第
    0960074832號函、97年1 月18日證期四字第0970002445號函
    、意旨略為說明湖岸基金經營情形及性質之98年6 月15日金
    管證投字第0980027994號函、內容略載陳亭潔於96年5 月28
    日匯款美金50,020元至湖岸基金帳戶等意旨之中央銀行外匯
    局96年12月31日台央外捌字第096005 4467 號函及附件、美
    國國際投資人信託（AIIT）計畫認購合約書、高登公司現場
    蒐證照片、高登公司及分公司基本資料查詢明細、魏嘉宏名
    義之高登公司職務名片、贖回單、臺灣土地銀行匯出匯款申
    請書、Ｌake Shore 基金帳戶報告網頁資料、申購單、美國
    CFTC通知函及基金介紹、臺灣銀行新營分行匯出匯款賣匯水
    單、美國期貨交易委員會（CFCT）針對湖岸基金之報告、美
    國伊利諾州法院指定接管人之裁定、羅義文公司網站網頁、
    羅義文公司公告陳亭潔湖岸基金申購明細、魏嘉宏AIIT金融
    卡正反面影本、高登公司投資AIIT基金之計畫認購合約書影
    本在卷可稽。
  (二)被告劉維芬於原審雖表示自己僅為高登公司股東，並與被告
    呂尚文均自承分別掛名為公司負責人及副總經理，然依證人
    即高登公司助理林怡彤於原審法院審理時證稱：伊每月薪水
    （新臺幣）兩萬五仟元是三名股東（即包括另一股東吳狄）
    共同決定並一起告訴伊的；伊為聽課學員寄送郵件亦為三名
    股東共同於會議中決定的（原審法院99年度訴字第305 號案
    卷第95頁至第97頁）等情，對公司經營運作確有實際參與，
    又證人魏嘉宏於95年3 月間為謀求兼職，經友人介紹前往高
    登公司參加說明會時，係由被告呂尚文告知工作性質為推介
    AIIT旗下基金，論件計酬，嗣被告呂尚文除為魏嘉宏辦理供
    基金發行機構核發佣金，卡面記載發行單位為AIIT（證人魏
    嘉宏誤稱為德意志銀行）之提款卡，於前揭期間並與被告劉
    維芬分別在上址向魏嘉宏及其他不特定人講授基金銷售技巧
    、基金銷售課程，次數均超過兩次以上，並均曾分享基金銷
    售成功案例，魏嘉宏除在高登公司見過被告劉維芬十次以上
    ，本件向陳亭潔推介之湖岸基金亦為劉維芬於銷售經驗課程
    後所分享之標的等情，除據證人魏嘉宏於原審法院審理時就
    被告呂尚文、劉維芬部分，以證人身分具結後證述綦詳，已
    如上述。復經證人林怡彤於原審法院審理時證稱：上開期間
    高登公司開課約10至20場，被告呂尚文、劉維芬均曾上台演
    講（原審法院卷(二)第93頁）等語；另證人即被害人陳亭潔於
    檢察官偵查中復證稱：「因為這件事情發生後，我想了解案
    件進行的狀況，當時魏嘉宏出國到大陸聯絡不上，我打電話
    到高登公司去訊問，接電話是劉維芬，她叫我等待，說這東
    西不會有問題的，說他們公司不會有問題，錢都有匯進去，
    叫我等待基金被解凍。」（見17278 號偵查卷第123 頁），
    亦證明被告劉維芬不否認高登公司有介紹、推薦「湖岸基金
    」予陳亭潔之事實。
  (三)被告呂尚文、劉維芬於原審雖均否認參與其事，然姑不論渠
    等出資設立之高登公司係以營利為目的之法人，茍如被告呂
    尚文所辯，其經營模式僅在聘請講師前來而以免費開放方式
    對不特定人授課，猶不收分文為聽講者郵寄資料，全無利潤
    可言，與事理顯然有違；而被告劉維芬係具備企業投資管理
    專長之人，依其所辯不曾在高登公司擔任講師授課，僅單純
    參與出資成立高登公司，卻僅偶而前往「坐坐看看」（臺灣
    高雄地方法院檢察署97年度偵字第17278 號案卷，對於公司
    經營內容有無涉及基金投資顧問業務一節，時而辯稱全無其
    事（臺灣高雄地方法院檢察署97年度他字第924 號案卷第13
    0 頁反面），時又改稱並不清楚（偵卷第(二)262 頁）云云，
    更與事理有間。反觀證人即同案被告魏嘉宏、證人林怡彤與
    被告呂尚文、劉維芬既無仇隙，魏嘉宏就本件共同犯行事實
    之發展亦無可藉推卸予渠二人而獲脫免之利害關係，證人林
    怡彤猶為受僱於被告呂尚文、劉維芬之友性證人，均無甘冒
    偽證重罪而無端構陷誣攀之動機，所言堪可採信。遑論被告
    呂尚文於警詢中經問及共同被告魏嘉宏何以表示其推介陳亭
    潔申購「湖岸基金」之資料為高登公司助理林怡彤所寄一節
    ，原本推稱：「你去問魏嘉宏！」（警卷第4 頁）云云，俟
    同日（97年1 月31日）移送檢察官訊問時，卻又知之甚詳，
    改稱：代為寄送係因德加公司講師過來上課比較便宜云云（
    偵卷(一)第108 頁），及至數月後再次接受訊問時，突能明確
    記憶而進一步陳稱：係受講師要求乃親自指示林怡彤為之（
    偵卷(二)第259 頁）等語；另就檢察官問及既辯稱高登公司非
    AIIT顧問而僅為單純購買者，何以扣案會議記錄曾提及AIIT
    顧問代碼一節，原表示盡皆不知，就會議記錄之製作並表示
    是林怡彤自己跑來寫的，非伊指示（偵卷(二)第260 頁）云云
    ，嗣於原審法院審理時又改稱：伊等沒有申請顧問代碼，只
    是捧場以最低1,200 元來買，之後就寄來憑證、支票、提款
    卡（見原審法院卷(二)第167 頁、第168 頁）云云，頗有因強
    迫中獎而勉予收執之意，然一般申請支票、提款卡等物，除
    須本人填寫申請書並檢附證明文件經審核符合方能發給，以
    AIIT乃國際知名之重要機制，豈有漫天發送之理，足徵被告
    呂尚文、劉維芬所辯均與事理不符，不足採信。
  (四)又依現今社會經濟活動態樣，一般相類型態之投資或傳銷事
    業，其經營模式既在爭取小型團體或個人副業兼差者為合作
    對象，為符合其減省人事管銷成本需求之特質，並避免層層
    轉手而衍生之風險，對於各階層級之佣金報酬幾無不採直接
    按既定比例匯款核發之模式，而高登公司規模甚小，甚至欠
    缺金融監督管理委員會發給許可等資格，原不可能與國際規
    模之大型基金簽約包銷而自行僱員販售，是本件除有其他積
    極事證可為不同之認定者外，證人即共同被告魏嘉宏證稱其
    依約定應得之佣金係以前述被告呂尚文為其辦理開設之AIIT
    帳戶直接核撥，並無可議。
  (五)綜上所述，本件被告呂尚文、劉維芬之犯罪事證已臻明確，
    應依法論科。
二、查「湖岸基金」（包含fundI、fundII、fundIII）之主要投
    資標的為美國、歐洲、亞洲商品期貨，性質為「期貨信託基
    金」，而非「證券投資信託基金」，業有行政院金融監督管
    理委員會證券期貨局98年6 月15日金管證投字第0980027994
    號函敘明在卷，非屬證券投資信託及顧問法第5 條第6 款定
    義之境外基金。按期貨顧問事業，係指為獲取報酬，經營或
    提供期貨交易、期貨信託基金、期貨相關現貨商品、或其他
    經主管機關公告或核准項目之交易或投資之研究分析意見或
    推介建議者，期貨顧問設置事業設置標準第2 條第1 項定有
    明文。核被告呂尚文、劉維芬所為，均違反期貨交易法第82
    條第1 項之規定，而犯期貨交易法第112 條第5 款之未經許
    可，擅自經營期貨顧問事業罪。被告呂尚文、劉維芬與同案
    被告魏嘉宏間，就前揭犯行有犯意聯絡及行為分擔，均為共
    同正犯。
三、原審因依期貨交易法第112 條第5 款，刑法第11條前段、第
    28條之規定，並審酌被告呂尚文、劉維芬之年齡、品行、智
    識能力、犯罪動機、情狀、手段、犯罪所生法益侵害之程度
    ；被告呂尚文為48年8 月31日出生、受有大學畢業教育程度
    、從事保險相關業務之人，本件犯罪時年屆半百；被告劉維
    芬為56年12月25日出生、受有大學畢業教育程度、從事保險
    相關業務之人，前揭犯罪時年富強壯；有各人年籍資料在卷
    可參，均無因犯罪經法院判刑確定之紀錄，有其2 人之臺灣
    高等法院被告前案紀錄表及臺灣高雄地方法院檢察署刑案資
    料查註紀錄表各1 份在卷可按，素行尚可，並考量被告呂尚
    文、劉維芬以設立公司辦理說明會、教育訓練方式，廣泛向
    不特定人推廣，對於社會秩序及政府對相關事業管理機制所
    生危害，被害人因渠等行為投入金錢及所受損害之數額，及
    渠等犯罪後之態度等一切情狀，量處被告呂尚文有期徒刑1
    年2 月；被告劉維芬有期徒刑1 年。認事用法，核無不合，
    量刑亦屬妥適。被告呂尚文、劉維芬上訴意旨，仍執前詞，
    否認犯罪，均指摘原判決不當，為無理由，均應予駁回。末
    查被告呂尚文、劉維芬前均未曾因故意犯罪受有期徒刑以上
    刑之宣告，有台灣高等法院被告全國前案紀錄表各1 份附卷
    可稽，其2 人受此次偵審程序及科刑判決之教訓後，當知警
    惕而無再犯之虞，且其等犯罪後已與被害人陳亭潔成立和解
    ，賠償被害人100 萬元，被害人亦表明不願追究之意，有和
    解書1 份、郵政國內匯款執據1 份附於本院卷可稽，其犯罪
    後態度尚屬良好，本院認其2 人所受有期徒刑之宣告，以暫
    不執行為適當，併宣告被告呂尚文、劉維芬均緩刑3 年。並
    斟酌被告違反期貨交易法規定之情狀，以及其等在高登公司
    之職位、被告等所處徒刑之輕重，併依刑法第74條第2 項第
    4 款規定，命被告呂尚文應於本判決確定後6 個月內，向公
    庫支付現款新台幣30萬元；另命被告劉維芬應於本判決確定
    後6 個月內，向公庫支付現款新台幣15萬元（應注意刑法第
    75 條 之1 得撤銷緩刑宣告之規定）。
據上論結，應依刑事訴訟法第368 條，刑法第74條第1 項第1 款
、第2 項第4 款，判決如主文。
本案經檢察官郭振昌到庭執行職務。
中    華    民    國    100     年    5    月    5    日
                刑事第五庭    審判長法  官  曾永宗
                                    法  官  鍾宗霖
                                    法  官  任森銓
以上正本證明與原本無異。
如不服本判決應於收受本判決後10日內向本院提出上訴書狀，其
未敘述上訴理由者，並得於提起上訴後10日內向本院補提理由書
狀（應附繕本）。
中    華    民    國   100    年    5     月    5     日
                                    書記官  呂素珍
附錄本判決論罪科刑法條：
期貨交易法第82條
經營期貨信託事業、期貨經理事業、期貨顧問事業或其他期貨服
務事業，須經主管機關之許可並發給許可證照，始得營業。
期貨服務事業之分支機構，非經主管機關許可並發給許可證照，
不得設立或營業。
期貨服務事業之設置標準及管理規則，由主管機關定之。
期貨交易法第112條
有下列情事之一者，處7 年以下有期徒刑，得併科新臺幣3 百萬
元以下罰金：
一、未經許可，擅自經營期貨交易所或期貨交易所業務者。
二、未經許可，擅自經營期貨結算機構者。
三、違反第56條第1 項之規定者。
四、未經許可，擅自經營槓桿交易商者。
五、未經許可，擅自經營期貨信託事業、期貨經理事業、期貨顧
    問事業或其他期貨服務事業者。
六、期貨信託事業違反第84條第1 項規定募集期貨信託基金者。
七、違反第106 條、第107 條或第108 條第1 項之規定者。
刑法第74條
受2 年以下有期徒刑、拘役或罰金之宣告，而有下列情形之一，
認以暫不執行為適當者，得宣告2 年以上5 年以下之緩刑，其期
間自裁判確定之日起算：
一、未曾因故意犯罪受有期徒刑以上刑之宣告者。
二、前因故意犯罪受有期徒刑以上刑之宣告，執行完畢或赦免後
    ，五年以內未曾因故意犯罪受有期徒刑以上刑之宣告者。
緩刑宣告，得斟酌情形，命犯罪行為人為下列各款事項：
一、向被害人道歉。
二、立悔過書。
三、向被害人支付相當數額之財產或非財產上之損害賠償。
四、向公庫支付一定之金額。
五、向指定之政府機關、政府機構、行政法人、社區或其他符合
    公益目的之機構或團體，提供四十小時以上二百四十小時以
    下之義務勞務。
六、完成戒癮治療、精神治療、心理輔導或其他適當之處遇措施
    。
七、保護被害人安全之必要命令。
八、預防再犯所為之必要命令。
前項情形，應附記於判決書內。
第2 項第3 款、第4 款得為民事強制執行名義。
緩刑之效力不及於從刑與保安處分之宣告。
應注意下列刑法之規定：
刑法第75條之1
受緩刑之宣告而有下列情形之一，足認原宣告之緩刑難收其預期
效果，而有執行刑罰之必要者，得撤銷其宣告：
一、緩刑前因故意犯他罪，而在緩刑期內受得易科罰金之有期徒
    刑、拘役或罰金之宣告確定者。
二、緩刑期內因故意犯他罪，而在緩刑期內受得易科罰金之有期
    徒刑、拘役或罰金之宣告確定者。
三、緩刑期內因過失更犯罪，而在緩刑期內受有期徒刑之宣告確
    定者。
四、違反第74條第2 項第1 款至第8 款所定負擔情節重大者。
前條第2 項之規定，於前項第1 款至第3 款情形亦適用之。